臺灣桃園地方法院民事判決　　　　　　　100年度訴字第489號
原　　　告　黃成森
訴訟代理人　廖永煌律師
被　　　告　匯誠第二資產管理股份有限公司
法定代理人　王裕南
訴訟代理人　吳宜倫
上列當事人間請求確認債權不存在等事件，本院於民國100 年11
月10日辯論終結，判決如下：
    主  文
原告之訴駁回。
訴訟費用由原告負擔。
    事實及理由
一、原告主張：
    (一)被告持本院84年度促字第1644號支付命令（下稱系爭支付
      命令）及確定證明書、85年度執字第4655號債權憑證（下
      稱系爭債權憑證）等執行名義，聲請對原告之財產強制執
      行（本院99年度司執字第17485 號），致使原告投資存放
      於元大證券公司中壢分公司之上市公司股票遭到查封、拍
      賣，拍賣之價金485,221 元，並經分配予被告而告終結。
      原告在中國大陸工作返台後，經多方詢問結果，始得知83
      、84年間訴外人王秀蓮即主債務人以其所有不動產提供擔
      保，並以原告名義擔任其連帶保證人，向訴外人慶豐商業
      銀行股份有限公司（下稱慶豐銀行）申請抵押貸款（下稱
      系爭債權），嗣被告於98年間自訴外人慶豐銀行受讓系爭
      債權。由於王秀蓮借款後未依約繳付貸款本息而先後遭債
      權人慶豐銀行及被告聲請強制執行。
    (二)原告長年在中國大陸工作，未曾至慶豐銀行與之為保證行
      為，更與王秀蓮素不相識，故不可能為其擔保，原告係遭
      人冒用、偽造而擔任上開連帶保證人。況83年10月12 日
      訴外人王秀蓮向第三人慶豐銀行借款時所簽立之約定書（
      下稱系爭約定書）上原告之署名，已經法務部調查局進行
      筆跡鑑定結果，確認非原告本人所書立，益證原告主張自
      己名義遭到冒用、偽造等情事，實非虛假。又被告受讓債
      權時應確認該債權之真實性，其怠於為相關之確認行為自
      有過失。另依原告記憶所及，原告從未收受系爭支付命令
      ，雖上開案卷業經銷毀致無法得知實情，然該支付命令是
      否有合法送達，實有疑問，則被告持無效之執行名義聲請
      對被告上揭財產為強制執行，其受領執行分配款，即係以
      不法執行名義侵害原告權利，亦屬無法律上之原因而受有
      利益，致原告受有損害，原告自得依侵權行為及不當得利
      之法律關係請求被告賠償原告所受之損害或返還被告所得
      之利益。爰聲明：被告應給付原告485,221 元，及自起訴
      狀繕本送達被告翌日起至清償日止，按年息5%計算之利息
      。
二、被告則辯稱：原告固主張系爭支付命令有送達不合法之情事
    ，惟依起訴狀所載之原告住所為「桃園縣中壢市○○里○○
    街68號4 樓」，此與根據系爭確定之支付命令實施強制執行
    無結果後換發之系爭債權憑證上所載原告住所相同，可知系
    爭支付命令已合法送達於原告。又被告自慶豐銀行受讓系爭
    債權時，慶豐銀行業已取得執行名義（即系爭支付命令及債
    權憑證），被告信賴法院所核發之執行名義而受讓債權，並
    以之聲請對原告財產強制執行，被告既無過失亦無不法，且
    具有法律上之原因，與侵權行為及不當得利之法律要件均有
    未合，爰聲明駁回原告之訴。
三、兩造不爭執事項：
    (一)被告於98年間自第三人慶豐銀行受讓系爭債權。
    (二)被告於99年間執系爭債權憑證執行原告財產，受領分配款
      485,221元。
四、兩造爭執事項：
    (一)系爭支付命令有無合法送達於原告？
    (二)系爭約定書上連帶保證人欄原告之簽章是否為遭冒名偽造
      者？
    (三)被告執系爭債權憑證對被告財產強制執行並受償，是否構
      成侵權行為？
    (四)被告執系爭債權憑證對被告財產強制執行並受償，是否構
      成不當得利？
五、本院之判斷：
    (一)原告無法證明系爭支付命令未經合法送達原告之事實：
      1.按當事人主張有利於己之事實者，就其事實有舉證之責
        任，但法律別有規定，或依其情形顯失公平者，不在此
        限，乃民事訴訟法第277 條所明定。原告固堅稱系爭支
        付命令未經合法送達於伊云云，惟此為被告所否認，自
        應由原告就系爭支付命令未合法送達於己之事實負舉證
        責任。
      2.本院依原告之聲請調取系爭支付命令相關民事卷宗，卻
        因逾檔案保存期限而已銷毀，致無法查明其送達情形，
        有本院檔案銷毀目錄在卷足憑（卷第34頁），然本院確
        曾核發系爭支付命令之確定證明書，慶豐銀行並執以聲
        請強制執行乙節，有系爭債權憑證中「執行名義之名稱
        」欄相關記載可憑（卷第11頁），足證本院確曾審認系
        爭支付命令已合法送達於原告，乃據以核發確定證明書
        。而原告於100 年5 月11日到庭自承其近6 、7 年始至
        中國大陸工作，在此之前，從民國70幾年間購屋時起，
        均居住於桃園縣中壢市○○街68號4 樓等語（卷第46頁
        正反面），由此推算，本院寄送系爭支付命令予原告時
        ，原告確實居住於上址，則其所謂伊未曾收受系爭支付
        命令云云，自難遽信。此外，原告復無法舉證以實其說
        ，該項主張即非有據。
    (二)被告所為不構成侵權行為：
      1.原告主張被告明知或因重大過失而不知訴外人慶豐銀行
        係根據偽造之「約定書」不法取得執行名義，猶自慶豐
        銀行受讓系爭債權，並執系爭債權憑證據以聲請對原告
        之財產強制執行，致原告受有損害，爰基於民法第184
        條第1 項規定及最高法院84年台上字第196 號裁判意旨
        ，請求被告損害賠償。
      2.按因故意或過失，不法侵害他人之權利者，負損害賠償
        責任，故意以背於善良風俗之方法，加損害於他人者亦
        同，民法第184 條第1 項定有明文。本件系爭約定書及
        借據上所載連帶保證人即為原告，姑不論原告是否係遭
        人冒名偽造而擔任上開連帶保證人，第三人慶豐銀行於
        借款人王秀蓮未繳付貸款本金及利息後，即於84年間向
        本院提出支付命令之聲請，並經本院核發系爭支付命令
        確定在案，慶豐銀行乃執以聲請強制執行，嗣因債務人
        無財產可供執行，致未能全部執行，而由本院於85年11
        月20日核發債權憑證，其後慶豐銀行執該債權憑證，於
        86 年11 月26日在本院86年度執字317 號強制執行事件
        受償3,158,247 元，嗣被告受讓系爭債權後，復於99年
        5 月20日在本院99年度司執字第17485 號強制執行事件
        受償485,221 元，有系爭債權憑證及相關註記附卷足憑
        （卷第11-12 頁）。足見被告於98年間自訴外人慶豐銀
        行受讓系爭債權前，慶豐銀行即已執系爭債權憑證向本
        院聲請強制執行並獲部分清償，被告自有充分理由確信
        系爭債權憑證及所表彰之債權有效存在，則其執以聲請
        強制執行，難認有故意或過失。
      3.次查，承上(一)所述，原告既無法證明系爭支付命令尚未
        合法送達之事實，應認其送達為合法，則原告未依法聲
        明異議，系爭支付命令即告確定而合法有效，並屬強制
        執行法第4 條第1 項第2 款之執行名義。至於原告所指
        系爭約定書或借據上以原告為連帶保證人之簽章確係遭
        人冒名偽造等節縱令為真，亦為慶豐銀行對於原告權利
        存否之實體爭執，要非執行法院所得審認者，故在系爭
        確定之支付命令尚未失效前，原告根據系爭有效之確定
        支付命令而換發之系爭債權憑證為執行名義，聲請對被
        告之財產強制執行，並無不法或背於善良風俗可言。被
        告此舉顯與民法第184 條第1 項之「違法」或「背於善
        良風俗」等要件不合。
      4.綜上說明，原告既無法證明系爭支付命令未經合法送達
        於己之事實，自難認被告根據系爭支付命令所換發之債
        權憑證聲請強制執行，係為不法。又縱令原告得以證明
        上開事實，然被告受讓系爭債權前，慶豐銀行曾持系爭
        債權憑證實施強制執行並部分受償，客觀上該執行名義
        已具備合法有效之外觀，在未依強制執行法第12條第1
        項聲明異議請求除去違法之執行程序前（最高法院87
        年度台上字第1438號判決參照），被告實難獲知上開執
        行名義有原告所述瑕疵存在。此外，原告迄未能舉證證
        明被告明知或因過失而不知上揭支付命令未經合法送達
        於原告，猶持系爭債權憑證聲請強制執行之事實，則原
        告基於民法第184 條第1 項之侵權行為損害賠償請求權
        訴請被告賠償，於法不合，應予駁回。
    (三)被告所為亦不構成不當得利：
      1.按無法律上之原因而受利益，致他人受損害者，應返還
        其利益，民法第179 條前段定有明文，是依不當得利之
        法律關係請求返還不當得利者，須以無法律上之原因受
        有利益，並因而致他人受損害為要件。
      2.承上(一)之說明，原告迄猶無法證明系爭支付命令未經合
        法送達致未確定之事實，而被告執以聲請強制執行之系
        爭債權憑證，乃第三人慶豐銀行前執系爭支付命令正本
        及確定證明書正本聲請強制執行後，因債務人無財產可
        供執行而由本院所發給，故被告執以聲請強制執行之系
        爭債權憑證乃合法有效，則其基於系爭債權受讓人之地
        位受領485,221 元之執行分配款，即有法律上之原因。
        從而，原告基於不當得利之法律關係訴請被告返還執行
        款，亦與不當得利返還請求權以債務人「無法律上之原
        因」受有利益為要件者不合，應予駁回。
六、本件判決之基礎事實已臻明確，兩造其餘攻擊防禦方法及舉
    證，核與判決無影響，毋庸一一論列，併此敘明。
七、據上論結，本件原告之訴為無理由，依民事訴訟法第78條，
    判決如主文。
中    華    民    國   100    年    11    月    24    日
                  民事第一庭    法  官  邱璿如
以上正本係照原本作成
如對本判決上訴，須於判決送達後 20 日內向本院提出上訴狀。
如委任律師提起上訴者，應一併繳納上訴審裁判費。
中    華    民    國   100    年    11    月    24    日
                                書記官  利冠蔚